臺灣高等法院臺中分院民事判決
109年度重上字第12號
上  訴  人  林大景

訴訟代理人  洪家駿律師           
複 代理 人  劉旻翰律師
            黃馨寧律師
            吳育誠
被 上訴 人  林珅泳
            林景行
共      同
訴訟代理人  羅誌輝律師
複 代理 人  黃婉菁律師

上列當事人間請求返還不當得利事件，上訴人對於民國108年8月
25日臺灣臺中地方法院107年度重訴字第109號第一審判決提起上
訴，本院於110年8月17日言詞辯論終結，判決如下：
    主  文
原判決廢棄。
被上訴人在第一審之訴駁回。
第一、二審訴訟費用，由被上訴人負擔。
    事實及理由
一、被上訴人主張：兩造父親壬○○於民國82年1月1日召集配偶癸
    ○○及子女，就其所有位於臺中市○○區○○○段○○○段00000地號(
    重測前000地號)土地成立分產協議，由癸○○與子女共同取得
    （下稱系爭協議書）。嗣壬○○於82年2月20日死亡後，上開
    土地先辦理繼承借名登記在癸○○名下，89年12月12日，分割
    為000-0、000地號，其中000地號於90年3月26日又分割為00
    0、000-0、000-0、000-0地號，此四筆土地於91年12月5日
    因地籍圖重測，變更為○○區○○段000、000、000、000地號。
    其中000、000地號（下稱系爭000、000地號，合稱系爭土地
    ）土地分別於90年9月13日、94年7月11日以贈與為原因移轉
    登記至上訴人名下。伊等於106年6月17日向上訴人表示終止
    借名登記，同日上訴人簽立保證書同意將系爭土地過戶給伊
    等，並交出土地所有權狀、印鑑證明且蓋好印章之同意書，
    但伊等欲辦理土地過戶時，上訴人卻通知如不代為清償系爭
    土地於96年5月31日設定共同擔保第一順位最高限額抵押權
    新台幣(下同)6000萬元及101年1月16日再設定共同擔保第二
    順位最高限額抵押權3600萬元予臺中市○○區農會(下稱○○農
    會)之實際貸款各為1250萬元，則拒絕將移轉過戶文件交出
    ，伊等不得已於106年7月28日各備款1250萬元代上訴人清償
    上開貸款，塗銷抵押權登記並完成土地移轉登記。然上開貸
    款係上訴人在借名登記期間未經伊等同意逕行借貸，卻拒不
    清償，是其受有貸款清償之利益，顯無法律上原因。爰依民
    法第179條規定，聲明求為命上訴人應給付被上訴人各1250
    萬元及自106年12月28日起至清償日止按年息百分之5計算之
    利息；並陳明願供擔保，請准宣告假執行。另於本院補稱：
　㈠系爭土地先借名登記在癸○○名下，再由癸○○借名登記在上訴
    人名下。重測前000地號土地於壬○○死亡後，由癸○○辦理全
    部繼承登記；參以89年1月4日修正前之農業發展條例第30條
    耕地不得分割之限制放寬後，癸○○旋於90年3月26日將000地
    號分割為000、000-0、000-0、000-0等地號，除為符合當時
    農業發展條例第16條每宗耕地分割後每人面積未達0.25公頃
    者，不得分割之限制，而不得已有所調整部分分割面積外，
    上開4筆土地之面積與系爭協議書所載意旨相符，亦符合繼
    承人間為維持傳統家產制度及母親尚健在時不宜過早分家之
    習俗，而同意借名子○辦理繼承登記之情事。且被證1遺囑內
    容亦提及「以後辦理農繼承時」之字樣，可見被證1遺囑係
    承繼系爭協議書而來，子○繼承之土地實係繼承人四人所共
    有，先借名子○辦理繼承登記。且倘無借名登記之協議，癸○
    ○係以所有權人自居，則系爭000地號土地既於94年7月2日已
    移轉登記上訴人，應無需由子○再於94年12月1日簽署被證2
    ，並記載「不再移轉」之字樣，況被證2簽署時，癸○○已非
    系爭000 號土地所有權人。倘壬○○生前有將土地交給癸○○定
    奪之意，應無需於過世前簽訂系爭協議書，且倘癸○○無受系
    爭協議書拘束之意，應亦無需重申系爭協議書部份內容，要
    求4位繼承人共同負擔稅金、借貸之本金及利息。益徵系爭
    土地係借名子○辦理繼承登記。且倘系爭土地係上訴人受癸○
    ○贈與而取得，其無須遵守系爭協議書移轉土地予其餘繼承
    人，自亦不得執此協議書或被證1遺囑請求伊等分擔5000萬
    元債務。上訴人先抗辯系爭土地不存在借名登記關係，其為
    系爭土地所有權人，否認有將系爭土地移轉予伊等之義務，
    另為抗辯其係有法律上原因受有伊等代償債務之利益時，反
    另執被證1遺囑主張伊等有分擔債務之義務，其前後主張顯
    有矛盾。又被證1遺囑係重申系爭協議書之前提下，伊等願
    受拘束。依系爭協議書及被證1遺囑內容，兩造就重測前000
    地號土地達成繼承人有權利取得系爭土地，同時並應共同分
    擔系爭土地向銀行辦理貸款之本金及利息之共識。絕非如上
    訴人主張依被證1遺囑內容，伊等應負共同負擔債務及利息
    ，但並無依系爭協議書取得土地之權利。 　
　㈡依上訴人出具之保證書及土地登記謄本，可知兩造就系爭土
    地之移轉係基於贈與之法律關係。當初因伊等知悉上訴人將
    系爭土地過戶於自己名下，且有侵占○○公司資產之嫌，甚至
    為抹滅證據，在未經伊等同意下，私下出售○○公司所有股份
    予他人，故伊等向上訴人表示將對之提出刑事告訴，上訴人
    為息事寧人，即向伊等表示願無條件將系爭土地移轉予伊等
    ，始出具同意書以交換伊等同意出售○○公司，避免違約及涉
    嫌相關刑事責任。故當日僅由上訴人出具相關文件予乙○○，
    委託乙○○辦理贈與移轉登記，根本未論及任何關於清償2500
    萬元貸款事宜。且核對相關資料亦可知，系爭土地贈與原因
    發生日期均為106年6月25日，物權移轉時間均為106年8月3
    日，相隔1個多月，其間詢問為何遲未辦登記，經乙○○告知
    需代償系爭土地上設定之最高限額抵押權所擔保之2500萬元
    債務，始願意移轉，伊等為取回土地始於106年7月27日各匯
    款代償1250萬元。　　
　㈢壬○○之5000萬元債務已於91年6月20日清償完畢。縱認未全部
    清償完畢，從○○公司製作之傳票，可知已清償450萬元，應
    予扣除，且上訴人溢取得超過系爭協議書所約定之土地，10
    6年現值6331萬3000元，亦遠超過5000萬債務，伊等自無再
    分擔5000萬元債務之義務。上訴人雖主張該債務並未消滅，
    繼續存在於分割後各土地云云。但依臺中市○○地政事所檢送
    之土地建物異動清冊，可知系爭000地號於91年6月7日設定
    最高限額抵押權1980萬元（設定義務人巳○○即上訴人）、系
    爭000地號於91年6月7日設定最高限額抵押權840萬元（設定
    義務人癸○○）、000地號於91年6月7日設定最高限額抵押權1
    980萬元（設定義務人庚○○），其再次借款日期與原5000萬
    元貸款清償日期相差13日，該筆借款是否即是清償該5000萬
    元借款，即有疑義。且依○○農會函覆資料，可知上訴人於90
    年6月14日及90年7月6日間，即以購置不動產及周轉金等名
    義向○○農會借款，其中動撥日期91年9月間僅有2筆、金額共
    計2650萬元，該2650萬元金額顯無法清償上開5000萬元貸款
    ，且撥款日期與○○農會核發之抵押權塗銷同意書所載91年6
    月20日全部清償之時間，亦有出入。另依○○農會函覆資料，
    亦可知上訴人曾以系爭土地及000地號土地，於96年5月31日
    設定第一順位抵押權6000萬元及於101年1月16日設定第二順
    位抵押權3600萬元，貸款申請人均為上訴人、連帶保證人均
    為上訴人配偶丁○○，還款財源均上訴人與配偶的薪資股利收
    入、事業收入，借款用途投資及代償、購置機器及設備等，
    放款帳戶均為上訴人貸款支領使用，且與○○農會放證字第52
    5號證明書記載相隔14年、19年之久；又壬○○貸款5000萬元
    ，於83年3月20日債務人兼義務人已變更為癸○○，癸○○於91
    年6月20日全部清償，而上訴人上開2筆貸款設定抵押權之時
    間，亦相隔5年、10年之久，足證上開2筆貸款，顯與上開50
    00萬元無關。況倘該5000萬元貸款尚未清償，上訴人於106
    年間出具保證書將系爭土地移轉過戶予伊等時，亦應將伊等
    各應負擔之金額記載其上，但上訴人並未為之，益證壬○○50
    00萬貸款債務，已清償完畢。
二、上訴人辯以：
　㈠依系爭協議及被證1可知，兩造及庚○○兄弟4人就壬○○所借之5
    000萬元債務，應平均分擔，每人負擔1250萬元。但嗣該等
    債務均係由伊與庚○○清償，被上訴人並未分擔絲毫。被上訴
    人各應分擔之1250萬元，均由伊代償。故伊要求被上訴人各
    給付1250萬元，自非無法律上原因。被上訴人雖辯稱壬○○所
    遺5000萬元債務於83年4月15日已清償完畢，抵押權於91年6
    月20日亦已塗銷，伊主張代償並非事實，系爭土地上之借款
    債務係伊個人債務，並非壬○○之5000萬債務云云。惟壬○○之
    5000萬元債務並未消滅，而係存續於分割後的各筆土地上。
    該5000萬元債務於土地分割時被依4筆土地之面積比例分割
    成1650萬元(000地號)、1650萬元(000地號)、1000萬元(000
    地號)及700萬元(000地號)而分別從屬於各該地號上。94年
    底伊自癸○○處受贈系爭000、000、000地號土地後，便以系
    爭000、000地號及伊所有另000地號三筆土地共同設定最高
    限額抵押權予○○農會，將原本5000萬貸款中之1650萬元、70
    0萬轉貸至○○農會，將最高限額提升至6000萬元，101年再次
    以該三筆土地設定最高限額為3600萬之抵押權。而5000萬債
    務中之1000萬元部分，伊即以000地號設定抵押，轉貸至台
    灣銀行○○分行。另5000萬元中剩餘之1650萬元債務則由庚○○
    以000地號設定抵押，轉貸至臺中商業銀行。
　㈡倘認被上訴人各給付之1250萬元非為清償壬○○債務，則伊主
    張系爭000、000地號土地為伊所有，被上訴人各給付之1250
    萬元係為移轉土地之對價，則伊受領各1250萬元，亦非無法
    律上原因。被上訴人雖辯稱系爭土地係借名登記在癸○○名下
    ，癸○○再借名登記在伊名下，土地並非伊所有云云。惟壬○○
    過世後，癸○○因繼承取得全部土地，嗣再以所有權人身分將
    系爭土地贈與並移轉所有權予伊，故無借名登記之情事，此
    由證人甲○○、乙○○之證述即可證之。且系爭土地一直以來均
    係由癸○○耕種，被上訴人從未自行管理、使用或處分，自難
    認被上訴人等係出名人，與癸○○就系爭土地有借名登記關係
    存在。又癸○○繼承取得上開土地後，一直至90年方決定辦理
    分割，並將分割後000地號贈與伊，將000地號贈與庚○○，再
    於94年間將系爭000地號予伊。且由被證1遺囑文意亦可知，
    癸○○係以真正所有權人之意思製作遺囑，亦非以出名人之意
    思為之，故癸○○與伊之間亦無借名登記關係。
　㈢由乙○○證詞可知兩造事前就壬○○債務是否清償及應負擔債務
    金額多寡等情已達成合意，被上訴人亦已依約定各匯款1250
    萬元進專戶，足見兩造間就系爭土地之移轉並無贈與合意。
    當初因被上訴人要求轉讓系爭土地，伊不欲爭執，乃以贈與
    名義轉讓，僅要求清償被上訴人應負擔之2500萬債務。
三、經原審為被上訴人勝訴之判決，上訴人提起上訴，上訴聲明
    ：㈠原判決廢棄。㈡被上訴人在第一審之訴及假執行之聲請均
    駁回。被上訴人答辯聲明：上訴駁回。
四、兩造不爭執事項
  ㈠丑○○、林景行、庚○○、巳○○、壬○○、癸○○、寅○○等人於82年1
    月1日簽署原證1系爭協議書，記載壬○○所有○○鄉（現為○○區
    ）○○○段○○小段地號000-0（重測前000地號）、面積1.5352
    公頃土地，身後由妻癸○○持有660平方公尺、長女辛○○持有3
    30平方公尺、次女寅○○持有330平方公尺、長子丑○○持有323
    5平方公尺、次男林景行持有5670平方公尺、三男庚○○持有4
    670平方公尺、四男巳○○持有457平方公尺。
  ㈡上開重測前000地號土地於89年12月12日分割為000-0、000地
    號，000地號土地於90年3月26日又分割為000、000-0、000-
    0、000-0地號，此四筆土地於91年12月5日因地籍圖重測，
    變更為○○區○○段000、000、000、000地號（如原審判決附表
    一所示）。
  ㈢臺中市○○區○○段000○000○000○000地號土地，由壬○○生前持之
    向○○農會抵押借款5000萬元。
  ㈣壬○○生前向○○農會借款之5000萬元債務於83年3月20日已由癸
    ○○繼承為債務人。
  ㈤臺中市○○區○○段000地號土地於94年7月27日前登記在癸○○名
    下，94年7月27日後贈與該地予上訴人並登記在上訴人名下
    。
  ㈥臺中市○○區○○段000地號土地於90年10月8日前登記在癸○○名
    下，90年10月8日後贈與該地予上訴人並登記在上訴人名下
    。
  ㈦上訴人於96年5月31日以臺中市○○區○○段000○000地號
    土地設定共同抵押權予○○農會。
  ㈧上訴人於106年6月17日出具保證書，同意將上開000、000地
    號土地過戶給被上訴人2人，並寅○○、卯○○、丁○○見
    證（原證3）。
  ㈨被上訴人二人於106年7月27日共匯2500萬元給○○農會，清償
    上訴人之抵押借款（原證4、5）。
  ㈩兩造對於被證1遺囑之形式上不爭執。
  臺中市○○區○○段000地號土地於106年8月3日以贈與原因登記
    予被上訴人林珅泳；同段000地號土地於106年6月25日以贈
    與原因登記予被上訴人林景行。
  戊○○申設○○農會(帳號0000000000000、0000000000000
    號)交給○○公司使用，帳戶內並無戊○○個人資金。
  癸○○於105年12月12日死亡。
五、兩造爭執事項
  ㈠系爭000、000地號土地是否先借名登記在癸○○名下，嗣後借
    名登記在上訴人名下？
　㈡上訴人移轉系爭000、000地號予被上訴人之法律原因是否確
    為「贈與」？
  ㈢被上訴人是否應分擔壬○○借貸之5000萬元債務？各應分擔之
    金額為何？
  ㈣壬○○生前向○○農會借款之5000萬元債務是否已清償？如經清
    償，係由何人清償？
  ㈤被上訴人依不當得利法律關係，請求上訴人返還各1250萬元
    ，有無理由？
六、得心證之理由
  ㈠系爭000、000地號土地是否先借名登記在癸○○名下，嗣後
　　借名登記在上訴人名下？　　　
    ⒈被上訴人主張系爭000、000地號土地先借名登記在癸○○名
      下，嗣後借名登記在上訴人名下，被上訴人已於106年6月
      17日向上訴人表示終止借名登記云云，此為上訴人所否認
      ，自應由被上訴人對於上開各借名登記之事實，負舉證責
      任。
　　⒉依系爭協議書所載內容：丑○○、林景行（即被上訴人2 人
      ）、庚○○、巳○○（即指上訴人）、壬○○、癸○○、寅○○等人
      於82年1 月1 日簽署，就壬○○所有○○鄉（現為○○區）○○○
      段○○小段地號000-0 （重測前000地號）、面積1.5352公
      頃土地，身後由妻癸○○持有660 平方公尺、長女辛○○持有
      330 平方公尺、次女寅○○持有330 平方公尺、長子丑○○持
      有3235平方公尺、次男林景行持有5670平方公尺、三男庚
      ○○持有4670平方公尺、四男巳○○持有457 平方公尺等事實
      ，為兩造不爭執，並有原證1之分產協議書在卷可佐（見
      原審調字卷第4頁），堪認系爭協議書應係兩造、壬○○、
      癸○○等人就上開土地為分產及壬○○債務，協議並約定由兩
      造與庚○○等兄弟4 人負擔。
　　⒊依證人即代書甲○○於本院證稱：「（上訴人訴訟代理人：
      壬○○死後，土地繼承登記是否由你辦理？）是的（上訴人
      訴訟代理人：辦理過程中，全體繼承人有無表示任何借名
      登記情形？）不是，他們都拋棄繼承，所以由他母親癸○○
      繼承財產。」等語（本院卷一第298頁）。
　　⒋重測前000地號土地於壬○○死亡後，由癸○○於83年1 月24日
      辦理全部繼承登記，且依前述證人甲○○之證言，可知各繼
      承人間為維持傳統家庭制度及母親癸○○尚健在不宜早分家
      之習俗，而同意將上開土地由母親癸○○辦理繼承登記，且
      由癸○○實際管理系爭土地，可認係繼承人對於該繼承之土
      地為遺產協議分割，使母親癸○○實質取得繼承該土地，尚
      難逕認有借名登記之情事。
　　⒋依據被證1 之遺囑內容，兩造不爭執其形式真正（原審卷
      一第19頁），雖提及上開土地「以後辦理農地繼承時」字
      樣，然此僅係癸○○於百年後，如何處理之依據，並不足證
      兩造及其他繼承人間就上開土地有協議於父親壬○○死亡後
      ，先借名登記於母親癸○○名下之情。
　　⒌癸○○於實質取得繼承系爭土地後，嗣於94年7 月27日將系
      爭000 地號土地移轉登記予上訴人，雖於其94年12月1 日
      簽署被證2 文件，並記載「不再移轉」之字樣，其真正用
      意已不可考，或係表達一種期望，或係將來由上訴人若移
      轉此筆土地與被上訴人後，彼此結算應負擔債務等等，均
      非無可能，惟據此尚難認係癸○○即與上訴人間有借名登記
      之情事。
　　⒍綜上，依前揭證人甲○○之證詞，可知壬○○辭世後係由在世
      之癸○○辦理繼承登記，其餘繼承人皆拋棄繼承，且多年來
      係由癸○○耕作系爭土地，並無借名登記等情事，故癸○○為
      系爭土地真正所有權人，嗣癸○○再於90年10月8日將系爭0
      00地號土地、94年7月27日將系爭000地號土地，先後以贈
      與原因移轉所有權登記予上訴人，亦難認有借名登記之情
      事。是被上訴人主張系爭000、000地號土地先借名登記在
      癸○○名下，嗣後借名登記在上訴人名下，被上訴人已於10
      6年6月17日向上訴人表示終止借名登記云云，尚難採憑。
      　 
　㈡上訴人移轉系爭000、000地號予被上訴人之法律原因是否確
    為「贈與」？
　　⒈依上訴人106年6月17日書具之保證書（原證三，原審調字
      卷第9頁）記載：「本人林大景已交出土地印鑑證明、土
      地所有權狀正本，且轉讓文件，本人都已蓋上同意書印章
      。故本人絕對同意將系爭地號000、000號過戶給林景行及
      林珅泳接收。特此保證。」，兩造就移轉系爭000、000地
      號土地與被上訴人達成協議，經承辦代書乙○○辦理移轉，
      依系爭土地登記謄本記載，登記原因為「贈與」（原審調
      卷第13、14頁）。從上開保證書及土地登記謄本以觀，堪
      認兩造就系爭土地移轉係基於贈與之法律關係。
    ⒉依證人即代書乙○○於本院證稱：「（問：000、000地號土
      地分別移轉給被上訴人林景行、林珅泳是你辦理？）是的
      。是106年辦的。當初是林大景通知我要辦過戶，當時林
      景行、林珅泳都在場。當時林大景說『土地是壬○○有借款5
      000萬元，這5000萬元是給公司使用。後來土地過戶到我
      名下，債務人也轉為我名字。現在林景行、林珅泳二人要
      將土地要回去，這抵押權的債務人是我，總不能要我承擔
      這債務。』。所以林大景要求他們二人各要分攤1250萬元
      。因為公司是四個人名字，5000萬元由四人分攤，每人各
      1250萬元。土地要過戶的同時，被上訴人二人先要各還掉
      1250萬元。當時被上訴人林景行、林珅泳是同意的。我就
      依照他們當事人間之間的約定，辦理過戶。被上訴人二人
      在過戶前，有到○○農會繳款到抵押專戶內，一共付了2500
      萬元。」、「（問：為何林大景要將上開000、000移轉給
      被上訴人林景行、林珅泳？）因為當時他們有講，被上訴
      人二人要討回那二筆土地，林大景說移轉土地可以，但要
      分擔公司借款5000萬元債務。沒有贈與的意思。」等語(
      本院卷一第300至302頁）。雖證人乙○○證稱兩造間沒有贈
      與的意思等語，惟此契約如何定性，屬法院之職權事項，
      本院參酌上訴人贈與系爭000、000地號土地予被上訴人，
      雖兩造約定被上訴人應負擔上開貸款分攤金額，然此非移
      轉系爭土地之對價，應認係贈與之附有負擔。
　　⒊綜上，上訴人移轉系爭000、000地號予被上訴人之法律原
      因應係附負擔之贈與。
  ㈢被上訴人是否應分擔壬○○借貸之5000萬元債務？各應分擔之
    金額為何？
　　⒈兩造對於被證1 遺囑之形式均不爭執，觀以被證1 之內容
      ，立遺囑人為癸○○、時間為86年12月8 日，然兩造母親癸
      ○○係於105 年12月12日過世等情，業據被上訴人陳明在卷
      （原審卷一第30頁），該被證1 遺囑，雖非癸○○具有法律
      所定之要式遺囑，然細觀被證1 之內容「…○○鄉○○○段○○小
      段地號000 ，地目田，面積壹公頃伍叁公畝伍貳平方公尺
      之土地，以後辦理農地繼承時，…，及以該批土地向行庫
      抵押借貸之本金和應繳利息，均由以上四個繼承人共同負
      擔，…」，上開地號土地、面積、借貸本金及利息由兩造
      、庚○○共4位繼承人共同負擔，此內容核與原證1 協議書
      內容相吻合，且兩造就原證1 協議書與被證1 之遺囑之簽
      名亦相符，堪認被證1 之遺囑，應係重申原證1 之協議書
      所載「壬○○所有負債及費用由景煥、景行、景模、景成4 
      兄弟平均共同負擔」內容，並經兩造及庚○○4人再次簽名
      確認。故兩造自應受被證1 遺囑記載，有關就上開重測前
      ○○小段000 地號土地向銀行（或行庫）辦理貸款之本金及
      利息等，由兩造與庚○○等4兄弟共同平均負擔。
　　⒉被上訴人雖主張在雙方遵從原證1分產協議前提下，被上訴
      人二人各應負擔1250萬元，倘若移轉取得土地與原證1約
      定之面積相較有短少者，分擔費用亦應酌減始公允云云，
      此一主張，顯已超出了上開之契約之約定事項，殊無依據
      。
　　⒈壬○○原借貸之5000萬元債務，應由兩造與庚○○等4兄弟共同
      平均負擔，各應分擔之金額為1250萬元（計算式：5000萬
      ÷4＝1250萬元）。　
  ㈣壬○○生前向○○農會借款之5000萬元債務是否已清償？如經清
    償，係由何人清償？
    ⒈臺中市○○區○○段000 ○000 ○000 ○000 地號土地，由壬○○生
      前持之向○○農會抵押借款5000萬元，該筆借貸債務於壬○○
      死後，於83年3 月20日由癸○○女士繼承為債務人等事實，
      為兩造不爭執，並有○○農會107 年6 月29日○○○字第00000
      0000 號函覆等相關資料（原審卷一第147 至000 頁）、○
      ○農會107 年11月9 日○○○字第000000000 號函覆等相關資
      料（原審卷一第236 至259 頁）等在卷可參佐，此部分事
      實應堪信實。
　　⒉壬○○曾以上開土地為擔保品向○○農會借款5000萬元，並同
      時設定最高限額抵押權6000萬元，該抵押權亦於91年6 月
      20日清償完畢，辦理塗銷抵押權等事實，有土地登記申請
      、他項權利證明書、抵押權設定契約書等資料（原審卷一
      第168 至177 頁），固可認兩造之父親壬○○向○○農會借款
      5000萬元（並設定最高限額抵押權6000萬元），該筆借款
      已於91年6 月20日清償完畢之事實，然該所謂清償完畢，
      究係指實質完全的清償，或僅係借新償舊的方 式清償，
      實際債務僅係轉換型式，該債務仍然存在，非無疑義，蓋
      因該筆金額甚為龐大，單由債務人不透過轉貸方式，而以
      自有資金一次清償完畢，實屬難能，尤其是債務人尚有經
      營○○公司，其公司猶須有一定資金運作，實不可能傾力一
      次還清鉅額之貸款，是上訴人抗辯該清償係因借新償舊之
      結果，實際債務5000萬元並未全部消滅等節，即有進一步
      探究之必要。經查：
　　　⑴壬○○所有之系爭土地，因繼承人癸○○於83年3月20日繼承
        系爭土地及設定抵押權擔保壬○○生前向○○農會借貸之50
        00萬元債務，其後系爭土地於89年12月12日分割為000-
        0、000地號，000地號土地於91年3月26日又分割000、0
        00-0、000-0、000-0地號，此四筆土地因地籍圖重測後
        為○○區○○段000、000、000、000地號，又「抵押之不動
        產如經分割，或讓與其一部，或擔保一債權之數不動產
        而以其一讓與他人者，其抵押權不因此而受影響。」民
        法第868條定有明文，故壬○○生前就系爭土地設定抵押
        之5000萬債務而存在癸○○之繼承土地上，不因系爭土地
        分割而受影響。
　　　⑵癸○○先於90年10月8日將其系爭000地號土地贈與上訴人
        並登記於其名下；再於94年7月27日將系爭000地號土地
        贈與上訴人並登記於其名下，已見前述。依民法第867
        條規定「不動產所有人設定抵押權後，得將不動產讓與
        他人。但其抵押權不因此而受影響。」，故癸○○將上開
        二筆土地贈與上訴人，抵押權不因此受影響，仍存續於
        上訴人受贈之二筆土地上。
　　　⑶癸○○於91年6月20日以清償名義塗銷壬○○所為之抵押權設
        定，乃○○農會同意由壬○○之繼承人癸○○、上訴人、訴外
        人庚○○為債務人，依分割後4筆土地為1650萬元（000-0
        地號即○○段000地號，債務人林大景）、1650萬元（000
        -2地號即○○段000地號，債務人庚○○）、1000萬元（000
        地號即○○段000地號，債務人林大景）、700萬元（000-
        0地號即○○段000地號，債務人癸○○）再設定抵押權予○○
        農會，故該5000萬元債務繼續存在於系爭土地分割後地
        號上，直至106年7月27日被上訴人二人共匯款2500萬予
        ○○農會前，均未清償借款5000萬債務之本金等情，此業
        經證人即土地代書甲○○於本院證稱：「（問：有無幫壬
        ○○生前以重側前○○段000地號土地作擔保，向○○農會辦
        理貸款5,000萬元？）答：有的。」、「提示原審卷一
        第168、169頁（問：癸○○於91年6月19日清償5,000萬元
        ，91年6月20日送件辦理一胎最高限額抵押權塗銷登記
        過程，是你代理辦理？）答：是我辦的。…答：一般辦
        理繼承時如果有債務，全部繼承人都要承受債務，然後
        由繼承人設定第二胎借新還舊，清償第一胎債務。…。
        」、「提示原審卷一第171頁抵押權塗銷同意書（問：
        本件會出具抵押權同意書，是否如你方才所述，設定第
        二胎借新還舊？）答：癸○○債務應該是繼承林張其債務
        而來。癸○○死亡時，尚未清償，所以由其繼承人設定第
        二胎借新還舊。」等語（本院卷一第296至298頁）。
　　　⑷證人即○○農會承辦員丙○○於本院證稱：「提示本院卷第1
        43頁（問：108年會農放證字第70號證明書是你製作？
        ）答：是的。」、「（問：該份證明書內所載借款5,00
        0萬元，是否有清償？）答：是三位繼承人即癸○○借700
        萬、庚○○借1,650萬元、林大景借2,650萬元來清償癸○○
        5,000萬元的債務。」、「（問：清償癸○○5000萬的債
        務，所出具之抵押權塗銷同意書，指的是塗銷第一順位
        的抵押權？）答：是的。」、「（問：你是依據何資料
        作成證明書？）答：農會有出具存款交易證明及地政事
        務所異動索引。」、「（問：你有看過相關清償資金流
        程？）答：有的。上述借款貸放之後存入他們帳戶內，
        再由他們存款提領出來還掉癸○○5000萬元。」、「（問
        ：你如何確定91年6月19日之借款是清償癸○○5000萬之
        債務？）答：因為癸○○交易賬戶有轉帳存入的紀錄，就
        是上述三人即癸○○、林大景、庚○○轉帳進入，再轉帳出
        來清償。」、「（問：依你開立上證3之證明書，原本
        借款人為癸○○，擔保土地也分四筆，記載內容為癸○○借
        新還舊，為何要拆成四筆？）答：因為土地有分割，且
        所有權人有變更。農會會要求新的所有權人來辦理借款
        ，還掉舊的貸款。」等語（本院卷一第302至305頁）。
        依上開證人甲○○、丙○○之證言，可知癸○○繼承壬○○所有
        之系爭土地及5,000萬元抵押借款債務，並於91年6月19
        日癸○○以土地所有權人名義，辦理第二次抵押權借款，
        用以清償壬○○生前設定抵押之5000萬元債務，塗銷該抵
        押權而取得○○農會之證明（原審卷一第235頁），堪認
        應屬借新還舊之形式，並非實際予以清償。
      ⑸又按抵押權之追及性，不因不動產分割或讓與他人，而
        受影響，繼承自繼承開始時，承受被繼承人財產上之一
        切權利、義務，故壬○○生前將系爭土地設定抵押權所擔
        保之5000萬債務因癸○○繼承，並以土地所有權人名義設
        定第二順位抵押權，以借新還舊方式塗銷壬○○生前設定
        抵押所擔保之5000萬債務，然該5000萬元本金債權仍繼
        續存在於系爭土地。
      ⑹被上訴人雖主張上訴人所稱其再次借款日期91年6月7日
        與原5000萬元貸款清償日期91年6 月20日，相差13日，
        難認係同一債務，而依○○農會函覆資料顯示，貸款之申
        請人均係上訴人、連帶保證人為上訴人之配偶丁○○，可
        知係上訴人自己之貸款，否則上訴人亦應會於書立保證
        書時，一併記載被上訴人應負擔之金額，況依○○公司之
        傳票有記載還「林家貸款」字樣，合計450萬元，應予
        扣除云云，惟查：
　　　　①依據臺中市○○地○○○○000 ○0 ○00○○地○○○0000000000號
          函檢送之土地建物異動清冊（見本院卷㈡第8 至10頁
          ），可知臺中市○○區○○○段○○○段000 00地號（即系爭
          000 地號土地）於91年6 月7 日設定最高限額抵押權
          金額1980萬元（設定義務人巳○○〈即被上訴人〉）、臺
          中市○○區○○○段○○○段00000 地號（即系爭000 地號土
          地）於91年6 月7 日設定最高限額抵押權金額840 萬
          元（設定義務人癸○○）、臺中市○○區○○○段○○○段0000
          0地號（即系爭000 地號土地）於91年6 月7 日設定
          最高限額抵押權金額1980萬元（設定義務人庚○○），
          雖其再次借款日期91年6月7日與原5000萬元貸款清償
          日期91年6 月20日，相差13日，然新貸款設立抵押權
          完竣後，才可能撥款，故有時間差，尚無足異。
　　　　②被上訴人多次爭執林家總務費用傳票（上證2-5，本院
          卷一第433至449頁），並以林家總務費用所清償利息
          之數額計算認定已逾5000萬元之債權額，並以此主張
          該○○公司每月償還5000萬元貸款『本息』之資金數額，
          認已清償該5000萬元完畢云云，顯有誤認貸款之清償
          完畢係指「本金」及每期「利息」均為償還之情形，
          不應以利息繳納超過本金數額推論該5000萬貸款已清
          償完畢。
        ③壬○○生前以系爭土地設定抵押之5000萬元債務由癸○○
          承繼，癸○○之債務後因土地分割為系爭000、000、00
          0、000地號，且土地所有權人分別為林大景、庚○○及
          癸○○，分別以其名義再設定抵押繼續而存在，並按月
          自○○公司每月以林家總務費用支付繳納借款利息，參
          酌證人戊○○於本院證稱：「（問：車程公司有無出納
          或財務？）答：…財務主要還是林珅泳在處理，因為
          他是董事長兼任總經理。」、「（問：林珅泳離職後
          ，財務由何人兼任？）答：林珅泳繼續擔任財務。」
          等語（本院卷二第39、40頁），並參照證人丁○○於本
          院證稱：「（問：你為何會在93年接任董事長職位？
          原因為何？）當時被上訴人林珅泳當總經理時，因為
          他的信用破產，他拜託我，加上我婆婆也拜託我，而
          且我也當他的保證人，所以我才答應當董事長。（問
          ：你擔任董事長時，被上訴人林珅泳當時在公司職位
          為何？…）答：他仍是當總經理職位，主要工作內容
          我不清楚。」等語（本院卷二第126頁），由此可知
          被上訴人林珅泳於擔任公司總經理兼任董事長期間及
          93年董事長卸任後繼續擔任總經理一職並管理公司財
          務，直至106年○○公司出售與第三人期間，均為○○公
          司之財務管理人員，實不可推諉不知公司支出之各項
          費用。
　　　　④對於林家總務費用清單內容，由證人戊○○證述表示每
          月林家總務費用清單中，亦包含繳納5000萬元債務之
          『利息』等情（本院卷二第40、41頁），參照證人丁○○
          於本院證稱：「（問：…林家總務費用主要項目內容
          ，細項為何？）答：我的薪水、5000萬元利息支出、
          被上訴人林珅泳450萬元個人貸款利息支出、電話費
          、零用金等等。」等語（本院卷二第128頁）並庭呈8
          2年7月至83年10月之支出零用金明細表（本院卷二第
          309至321頁），並稱「…當時我婆婆在核准欄上有寫『
          免』字。」等語（本院卷二第127頁），且參酌證人丁
          ○○提出82年7月至83年10月之總務費用明細可證，於
          癸○○在世時，即以林家總務費用繳納借款利息，其中
          亦包含被上訴人林珅泳以個人名義借貸之450萬債務
          ，即可知被上訴人林珅泳自始即對林家總務費用清單
          所繳納項目明細知之甚明。
　　　　⑤復參酌上證2-5（本院卷一第433至439頁）傳票所載為
          91年5-7月總務費用，上有「辰○○」之核准章，證人
          己○○於本院證稱： 「（問：該些傳票上核准欄有蓋
          印辰○○章，請問辰○○是誰？）答：就是林珅泳。」（
          本院卷二第37頁）證人戊○○、丁○○均可明確指述傳票
          上係被上訴人林珅泳所蓋印，在在可證○○公司各項支
          出費用均係由被上訴人林珅泳授權並同意支出。
　　　　⑥依○○公司之傳票有記載還「林家貸款」字樣，合計450
          萬元乙節，亦無法確定此450萬元究係償還本金或利
          息。
　　　　⑦上訴人書立保證書後，亦經兩造合意由被上訴人償付
　　　　　貸款應負擔金額，已見前述。　　　　　
　　　　⑧綜上，被上訴人林珅泳自始知悉林家總務費用支出項
          目及給付方式，更可知林家5000萬債務之『利息』，及
          被上訴人林珅泳以個人名義所為之450萬借貸利息支
          出，均係由林家每月總務費用予以清償，被上訴人否
          認並不知情，難謂有理。是被上訴人主張5000萬元之
          債務，業已清償而不存在云云，尚非可採。
　　⒊綜合上情觀之，堪認上訴人主張壬○○生前之5,000萬元抵押
      權債務，繼承人癸○○繼承該債務，並於91年6月20日以清
      償名義塗銷壬○○所為之抵押權設定，係以設定第二胎方式
      借新還舊，該5000萬債務仍存於繼承人癸○○所繼承之系爭
      土地未清償完畢。　　　　　
 ㈤被上訴人依不當得利法律關係，請求上訴人返還各1250萬元，
   有無理由？　
 　⒈依據原證1 協議書及被證1 遺囑之記載，兩造與庚○○4 個兄
     弟就其父親壬○○以重測前○○小段000 地號土地向銀行（或
     行庫）辦理貸款之本金及利息等費用，約定由兩造與庚○○4
      個兄弟共同平均負擔。壬○○前以上開土地向○○農會貸款50
     00萬元，則4 個兄弟每人原應負擔金額各為1250萬元，然
     該筆借款雖形式上已於91年6 月20日清償完畢，然此僅係
     借新償舊，實際債務仍然存在。
　 ⒉被上訴人依據原證1 協議書約定，請求上訴人將系爭000 、
     000 地號土地移轉登記予被上訴人時，兩造復合意由被上
     訴人各清償應負擔之債務額各1250萬元，嗣經被上訴人於1
     06 年7 月27日共匯2500萬元給○○農會，而清償消滅，上訴
     人並無不當得利可言。則被上訴人依據不當得利之法律關
     係，請求上訴人返還被上訴人各1250萬元，於法無據。
 ㈥綜上所述，被上訴人依據不當得利之法律關係，請求上訴人給
   付被上訴人各1250萬元本息，為無理由，不應准許。從而，
   原審為上訴人敗訴之判決，自有未洽，上訴意旨指摘原判決
   不當，求予廢棄改判，為有理由，爰由本院廢棄改判如主文
   第二項所示。
 ㈦本件事證已臻明確，兩造其餘之攻擊或防禦方法及所用之證據
   ，經本院斟酌後，認為均不足以影響本判決之結果，爰不逐
   一論列，併此敘明。
七、據上論結，本件上訴為有理由，依法判決如主文。
中　　華　　民　　國　　110 　年　　9 　　月　　7 　　日
              民事第七庭    審判長法　官  王  銘
                                  法　官  高英賓
                                  法　官  張國華
正本係照原本作成。
如不服本判決，須於收受判決送達後20日內向本院提出上訴書狀
，其未表明上訴理由者，應於提出上訴後20日內向本院提出上訴
理由書狀（均須按他造人數附具繕本）。因疫情而遲誤不變期間
，得向法院聲請回復原狀。
上訴時應提出委任律師為訴訟代理人之委任狀。具有民事訴訟法
第466條之1第1項但書或第2項之情形為訴訟代理人者，另應附具
律師及格證書及釋明委任人與受任人有該條項所定關係之釋明文
書影本。如委任律師提起上訴者，應一併繳納上訴審裁判費。

                                  書記官  柯孟伶
中　　華　　民　　國　　110 　年　　9 　　月　　8 　　日